【裁判字號】    89,台上,1001
【裁判日期】    890428
【裁判案由】    國家賠償
【裁判全文】
最高法院民事判決                              八十九年度台上字第一○○一號
    上  訴  人   內政部警政署保安警察第六總隊
    法定代理人   施志茂
    訴訟代理人   顏廷鈺律師
    被 上訴 人   甲○○
右當事人間請求國家賠償事件，上訴人對於中華民國八十八年一月十二日台灣高等法
院第二審判決（八十七年度重上國字第五號），提起上訴，本院判決如左：
    主  文
原判決關於命上訴人給付及該訴訟費用部分廢棄，發回台灣高等法院。
    理  由
本件被上訴人主張：上訴人所屬第二大隊三中隊警員黃智勇，於民國八十五年三月十
八日晚間七時五十分許，無照駕駛車號ＢＡＯ－二四六號勤務車，沿台北市○○區○
○路由南往北方向行駛，途經台北市○○區○○路與愛富一街交叉路口，本應注意不
得跨越分向限制線左轉，而依當時情形又非不能注意，竟疏未注意貿然左轉，因而撞
及其對面車道由北往南行駛由伊所騎車號ＧＣＺ－○八八直行之重機車，致伊倒地，
受有左股幹及左踝關節骨折之傷害等情，爰依國家賠償法第二條第二項、民法第一百
八十八條第一項規定，求為命上訴人給付新台幣（下同）一百零六萬五千四百五十七
元及自八十七年三月二十二日起按年息百分之五計付利息之判決 (被上訴人超過上開
金額之請求部分，經原審判決其敗訴，未據其聲明不服)。
上訴人則以：黃智勇當時並非行使公權力，僅為單純車禍事件，自無國家賠償法之適
用。且被上訴人於事故當時車速極快、於夜間並未開車燈，對損害之發生與有過失；
又被上訴人請求醫療費用、計程車資部分，並未能證明，且全民健保已給付之金額部
分不得請求，精神上損害賠償亦屬過高等語，資為抗辯。
原審將第一審所為被上訴人敗訴判決一部予以廢棄，改判命上訴人給付被上訴人一百
零六萬五千四百五十七元本息，無非以：被上訴人主張上訴人所屬警員黃智勇，無汽
車駕駛執照，於八十五年三月十八日晚間七時五十分許，駕駛車號ＢＡＯ－二四六號
自小客貨車，沿設有雙向四車道之台北市○○區○○路由南往北方向行駛，途經台北
市○○區○○路與愛富一街交叉路口，疏未注意，貿然跨越分向限制線左轉，因而撞
及在對向車道伊所騎車號ＧＣＺ－○八八由北向南直行之重機車，致伊倒地，受有左
股幹及左踝關節骨折等傷害等情，已據黃智勇於刑事案件偵審中坦承不諱，並有道路
交通事故調查表(一)、(二)、台北市立陽明醫院診斷書影本附卷可稽。查前開肇事路段劃
有行車分向限制線，有道路交通事故調查報告表(一)、(二)足憑，黃智勇駕車行經前開路
段，竟貿然跨行車分向限制線左轉，為其所自承，依當時天候雨天、夜間有照明、路
面濕潤、無缺陷、無障礙物等一切情狀，並無不能注意之情事，竟跨越行車分向限制
線左轉，致撞及被上訴人，顯有違反道路交通安全規則第九十條、第九十七條第二款
、第九十七條之規定，台北市車輛行車事故鑑定委員會鑑定結果亦同此認定。又被上
訴人因本件車禍致受有左股幹及左踝關節骨折等傷害，與黃智勇之過失行為間顯有相
當因果關係，黃智勇亦因前開事實，經刑事法院判處過失傷害罪刑確定在案，黃智勇
應負過失責任甚明。按國家賠償法第二條第二項前段所謂行使公權力，係指公務員居
於國家機關之地位，行使統治權作用之行為而言，並包括運用命令及強制等手段干預
人民自由及權利之行為，以及提供給付、服務、救濟、照顧等方法，增進公共及社會
成員之利益，以達成國家任務之行為，黃智勇既係上訴人第二大隊第三中隊之警員，
其職務為執行官邸、駐外使館等崗哨駐地勤務，車禍事發當時正欲駕駛上訴人機關之
勤務車赴崗哨接班，為兩造所不爭，其職司官邸、外交使館之崗哨駐地勤務，自屬國
家警察權之一部分。又黃智勇於交通事故現場談話記錄表已陳稱：「該車為公務車，
因上班至崗哨，隨時需要使用，未有保管人，是我自己去拿鑰匙發動該車的」等語，
足見該公務車平時亦作為支援上訴人隊員上哨接班之勤務使用。再黃智勇於刑事案件
偵審中陳稱：「當時車上原有二位同事，因怕上勤務遲到，所以才由我駕駛」各等語
，則由上訴人隊部前往崗哨接班者，不僅一人，自非僅黃智勇個人私事可比。上訴人
亦不否認於官邸或使館定點執行守望勤務，係其職務，且為公權力之行使，上訴人所
屬警員駕駛公務車前往特定崗哨接班或交班後返回隊部，乃係便利其遂行勤務之輔助
行為，與隊員接班後於崗哨行使公權力時，不僅外觀上均以執行勤務之形式為之，且
功能上、目的上，具有緊密接續不可分之關係，自應視為執行勤務行使公權力之引伸
。上訴人應負國家賠償法責任，要無疑義，茲審酌被上訴人請求之費用如下：(一)醫療
費用：被上訴人主張因本件車禍支付醫療費二十萬四千七百六十四元，有陽明醫學院
函附醫療費用證明單、台大醫院住院費用明細表及門診費用證明單、私立高雄醫學院
附設中和醫院醫療費用明細表、聖和醫院門診費用、及博正骨科掛號收據為證，扣除
陽明醫院函附之附表所列八十五年十月二十一日醫療費用連同健保申報費用五百五十
元、該附表八十五年九月十九日至同年月二十一日超算四千一百四十五元、診斷證明
書費用八百元、代受愛滋病毒道義救濟金二十四元外，其餘一十九萬九千二百四十五
元，核屬正當必要，應予准許。又全民健康保險係政府規定之強制保險，其性質為保
險契約，保險人按期繳納保險，故保險給付請求權之發生係以支付保險費為基礎，與
侵權行為所生損害賠償請求權，並非出於同一原因，除有保險法第五十三條關於代位
行使之關係外，不生損益相抵之問題，無礙於被上訴人之損害賠償請求權。(二)增加生
活需要之費用：被上訴人家居高雄，其往來台大醫院求診既有前揭台大醫院之繳費收
據可證，則交通費之支出應係實情，經斟酌被上訴人係大學生，且因車禍受傷不良於
行，需有固定座位，認被上訴人以鐵路局自強號為交通工具，應為適當，其單程票價
八百五十四元，有鐵路局列車票價表可參，且為兩造所不爭，準此，被上訴人往來台
大醫院求診之交通費 (如原判決附表所示），連同八十五年四月五日及八十六年九月
二十日出院回高雄車程共十四次，計一萬一千九百五十六元。另被上訴人請求伊至高
雄醫學院、聖和醫院及博正醫院復健計程車資九千四百四十元，核與被上訴人所提出
上開醫院費用明細表及診斷證明書相符，且屬正當必要，應予准許。被上訴人得請求
之增加生活需要費用計為二萬一千三百九十六元。(三)減少勞動能力之損失：依台大醫
院八十七年十一月二十日函稱：甲○○先生左腿骨折傷勢已癒合，惟走路仍有輕度跛
行，但非顯著運動障害，對余先生從事森林工作應不受影響，其影響勞動能力之程度
應在百分之二十以下。足見被上訴人實施治療後情況日益改善，已非遺存顯著運動障
害，則減少勞動能力比例自應以該台大醫院函示內容為準。被上訴人係六十三年一月
五日出生，依勞動基準法第五十四條年滿六十歲為強制退休，被上訴人主張伊自八十
七年十二月起尚有三十五年之勞動年數尚無不合，經審酌其係文化大學森林系畢業，
學有專長，為兩造所不爭，體格堪稱健壯，被上訴人主張依行政院勞工委員會編製之
八十五年事業單位初任人員僱用成本中(二)經常性薪資表，比照工商服務業助理專業人
員（大專以上）以薪資，每月為二萬七千四百七十一元為基準，以此計算勞動能力減
損之損失，洵屬可採，準此，依霍夫曼方式按年息百分之五扣除期前利息一次給付，
被上訴人勞動能力減損之金額為：一百三十五萬五千一百二十一元（27471元×12×0
.2×20.553815＝0000000元），在此範圍內，應予准許。(四)精神慰撫金：被上訴人車
禍受傷，其肉體及精神顯受有極大痛苦，經斟酌被上訴人受傷程度及其原屬大學生，
並無工作，尚未成家立業，其經濟尚有賴其父供給，上訴人係國家之機關等一切情狀
，認其請求精神慰撫金，以二十萬元為適當。綜上被上訴人所得請求之損害賠償合計
為一百七十七萬五千七百六十二元。惟據證人董驊所書立報告載稱：「由格致路向南
行之肇事機車車速過快，行經路口又未減速慢行，且無注意車前狀況，並掛有便當」
等情，證人董驊證稱：我站在路旁（面對馬路）機車自我身後向前騎乘立即發生碰撞
，故我判斷其車速約七、八十公里，機車並沒有開車燈無訛。黃智勇於肇事交通事故
現場談話筆錄，亦陳稱並未看見車燈，欲左轉時即撞及等語，足見被上訴人確未開車
燈，且行至該路口未減速慢行並注意車前狀況，應無疑義。上訴人抗辯被上訴人與有
過失，洵屬可採，經斟酌上訴人所屬警員黃智勇無照駕駛，又違規跨越分向限制線左
轉，及被上訴人夜間未開車燈，復行經路口未減速慢行注意車前狀況之與有過失等兩
造對肇事原因能力之強弱，仍以黃智勇違跨越分向限制線左轉之因素為強，認為被上
訴人與黃智勇肇事原因力之比例應為四比六，爰依比例按民法第二百十七條第一項規
定減輕上訴人之賠償金額。準此，上訴人應賠償之金額為一百零陸萬五千四百五十七
元（0000000元×6/10＝0000000元，元以下四捨五入）。從而被上訴人依國家賠償法
規定請求上訴人賠償一百零六萬五千四百五十七元及其法定遲延利息，應予准許等詞
，為其判斷之基礎。
惟查原審以被上訴人家住高雄巿，其於八十六年九月一、十、二十一日、同年十月六
日、同年十二月三日、八十七年五月十三日往來高雄至台北台大醫院門診之交通費，
連同八十五年四月五日及八十六年九月二十日出院回高雄車程共十四次計一萬一千九
百五十六元，有台大醫院繳費收據為證，認定被上訴人確有支付高雄往來台北台大醫
院門診之交通費。惟遍查全卷，並無原判決附表所示八十六年九月十日，同年十月六
日、十二月三日、八十七年五月十三日之台大醫院門診繳費收據。且依被上訴人所提
台大醫院住院費用明細總表記載：被上訴人係於八十六年九月二十日住院，至同年月
二十四日出院（見一審卷八七頁），台大醫院八十六年十一月十四日校附醫秘字第
二二二三一號函亦載稱：被上訴人於八十六年九月二十日住院，於同年月二十四日出
院（見一審卷二一頁），則被上訴人即無於八十六年九月二十一日往來高雄至台北台
大醫院門診之可能，原審認定之事實，即與卷內證據不符。又依台大醫院八十七年十
一月二十日校附醫秘字第二五二七六號函稱：被上訴人左腿骨折傷勢已癒合，惟走
路仍有輕度跛行現象，但並非顯著運動傷害，對被上訴人從事森林工作應不受影響，
其影響勞動能力之程度應在百分之二十以下 (見原審卷一○九頁）。被上訴人之傷勢
既對其從事森林工作不影響，何以比照其為工商服務業助理專業人員之薪資，按其勞
動能力減少程度為百分之二十計算其工作損失，原審未說明其論斷之依據，亦嫌判決
理由不備。上訴論旨，執以指摘原判決關於其敗訴部分為不當，求為廢棄，非無理由
。
據上論結，本件上訴為有理由。依民事訴訟法第四百七十七條第一項、第四百七十八
條第一項，判決如主文。
中      華      民      國    八十九    年      四      月    二十八    日
                              最高法院民事第七庭
                                  審判長法官  吳  正  一
                                        法官  謝  正  勝
                                        法官  劉  福  來
                                        法官  高  孟  焄
                                        法官  葉  勝  利
      右正本證明與原本無異
                                              書  記  官
中      華      民      國    八十九    年      五      月    二十二    日


司法院資訊處製作；財團法人民間司法改革基金會備份。
